---
title: "Kauliukai"
author: "Linas Syvis"
output: html_document
---

Salyga:

Pirmasis zaidejas meta viena kauliuka ir fiksuojamas atsivertusiu tasku skaicius. Antrasis zaidejas meta du kauliukus ir fiksuojamas dydis: max(x1,x2)-1, kur x1 ir x2 zymi pirmojo ir antrojo kauliuku iskritusiu akiu skaiciu. Jeigu zaideju gautu tasku skaiciai yra lygus, tai eksperimentas kartojamas is naujo (ir taip kartojama tol, kol galiausiai nustatomas laimetojas). Kokia tikimybe laimeti pirmajam zaidëjui?

Programos kodas
====================================

Funkcija, i kuria reikia ivesti, kiek kauliuku bus metama (grazina, tasku skaiciu).
```{r}
rolldice <- function(NDice){
  if(NDice == 1)
    sample(6, 1)
  else
    max(sample(6, size = 2, replace = TRUE))-1
}
```

Funkcija, simuliuojanti zaidima (pagal uzduoties salyga), reikalaujanti dvieju argumentu (a ir b) ivedimo. Grazina TRUE, jei laimi pirmas zaidejas, FALSE, jei laimi antras.
```{r}
eksper <- function(a, b){
  while(a == b)
  {
    a <- rolldice(1)
    b <- rolldice(2)
  }
  return(a > b)
}
```

Simuliuojami n zaidimu ir empyriskai randama tikimybe.
```{r}
n <- 10000
varom = replicate(n, eksper(rolldice(1), rolldice(2)))
mean(varom)
```