---
title: "Task 5"
author: "Linas Šyvis"
output: html_document
---

* **Pinigų paklausa**

**Sąlyga:**

Šioje užduotyje reikia atlikti tiesinę regresiją. Pakete dynlm yra duomenų masyvas M1Germany - ten yra ir jo aprašymas. Iš turimų duomenų sudarykite ir įvertinkite tiesinę regresiją, kurios endogeninis kintamasis yra logm1. Lygtis būtų naudojama prognozuoti pinigų kiekį artimiausiam laikotarpiui į prieki remiantis dabartine situacija. Taigi prognozės sudarymui lygtis gali naudoti tik tuos duomenis, kurie būtų žinomi prognozavimo momentu.

Sprendimas
====================================



```{r, message = FALSE}
library(dynlm)
```

```{r,echo = FALSE}
plot(M1Germany)
```
  
Iš grafikų matome, kad išskirčių nėra.

```{r}
pirmas <- dynlm(logm1 ~ L(logprice, 4) + d(L(loggnp, 2)) + L(interest, 2), data = M1Germany, start = c(1960, 1), end = c(1996, 3))
antras <- dynlm(logm1 ~ L(logprice, 2) + d(L(loggnp, 2)) + L(interest, 3), data = M1Germany, start = c(1960, 1), end = c(1996, 3))
trecias <- dynlm(logm1 ~ L(logprice, 3) + (d(L(loggnp, 1))) + L(interest, 2), data = M1Germany, start = c(1960, 1), end = c(1996, 3))
ketvirtas <- dynlm(logm1 ~ L(logprice, 1) + d(L(loggnp, 4)) + L(interest, 2), data = M1Germany, start = c(1960, 1), end = c(1996, 3))
penktas <- dynlm(logm1 ~ L(logprice, 2) + (d(L(loggnp, 3))) + L(interest, 4), data = M1Germany, start = c(1960, 1), end = c(1996, 3))

```
Sukuriame modelius.

```{r}
library(car)
vif(pirmas)
vif(antras)
vif(trecias)
vif(ketvirtas)
vif(penktas)
```
Modeliuose nėra multikolinearumo problemos, nes pašalinome trendus naudodami loggnp skirtumą.


```{r}
summary(pirmas)
summary(antras)
summary(trecias)
summary(ketvirtas)
summary(penktas)
```
Modelių visi kintamieji reikšmingi.

```{r}
AIC(pirmas)
AIC(antras)
AIC(trecias)
AIC(ketvirtas)
AIC(penktas)
```
Pagal AKAIKE penktas modelis tiksliausias.

```{r}
hist(resid(penktas), probability = TRUE)
lines(density(resid(penktas)), col = "red")

res<-as.vector(penktas$residuals)
shapiro.test(res)
```
Modelio liekanos išsidesciusios pagal normalųjį skirstinį (p-value > 0.05). Tai tik papildoma salyga pasitikrinti, ar musu modelis "geras".

* **Išvada:** remiantis darbo rezultatais, galime teigti, kad iš penkių sudarytų modelių penktasis modelis yra tiksliausias.
