---
output:
  pdf_document:
    latex_engine: xelatex
  html_document: default
---
\begin{titlepage}

\centerline{\bf \large Vilniaus Universitetas}
\bigskip
\centerline{\large \textbf{Matematikos ir informatikos fakultetas}}
\bigskip
\centerline{\large \textbf{Ekonometrinės analizės katedra}}

\vskip 150pt
\centerline{\bf \Large \textbf{Kursinis darbas}}
\vskip 50pt
\begin{center}
    {\bf \LARGE Įskaitinių eismo įvykių Lietuvos keliuose analizė}
\end{center}

\vskip 150pt
\centerline{\Large \textbf{Atliko: Linas Šyvis ir Kornelijus Samsonas}}
\vskip 30pt
\centerline{\Large \textbf{Vadovas: prof. Vydas Čekanavičius}}
\vskip 120pt
\centerline{\large \textbf{VILNIUS 2016}}
%\newpage
\end{titlepage}

\textwidth 6.5in
\textheight 9.00in

\renewcommand{\contentsname}{Turinys}
\tableofcontents
\thispagestyle{empty}
\newpage

**Reikalingi užduotims paketai.**
```{r, message=F, warning=F}
library(fpp)
library(dplyr)
```


**Nuskaitome duomenis.**
```{r}
rawdata <- read.csv2("2003-2015.csv", header = T)
gyventojai <- read.csv2("gyventojai.csv", header = T, skip = 1)
kor <- read.csv2("koreliacijos.csv", header = T)
```

#Tvarkome duomenis

**Paliekame tik 5 didžiuosius miestus**
```{r, tidy = T}
miestai <- c("Vilniaus m. sav.", "Kauno m. sav.", "Klaipedos m. sav.", "Siauliu m. sav.", "Panevezio m. sav.")
data <- subset(rawdata, Vieta %in% miestai)
```

Turime stulpelius "Gimimo data" ir "Stazas". Jų reikšmės tikėtinai stipriai koreliuoja, patikrinkime. Pertvarkysime stulpelio "Gimimo data" reikšmes taip, kad matytume eismo įvykio dalyvio amžių ir patikrinsime amžiaus koreliaciją su "Stažo" reikšmėmis.

**Stulpelį "Gimimo data" pertvarkome į "Amzius".**
```{r, tidy = T}
Amzius <- as.numeric(format(Sys.Date(), format="%Y")) - as.numeric(format(as.Date(data$Gimimo_data, format="%Y"), format = "%Y"))
data <- cbind(data, Amzius)
```

Dabar turime eismo įvykių dalyvių amžių, kuro koreliaciją su stažu galime patikrinti.

**Patikrinsime koreliaciją.**
```{r}
sum(is.na(data$Stazas))
sum(is.na(data$Amzius))
cor(data$Amzius, data$Stazas, use = "pairwise.complete.obs")
```

#Tvarkom Blaivumo stulpelį
Matome, kad stulpelį "Blaivumas" sudaro 6 skirtingos reikšmės. Sutrauksime jas visas į "Blaivus" ir "Neblaivus".
```{r, tidy = T}
data[data[, "Blaivumas"] %in% c("Apsvaiges nuo narkotiniu, psichotropiniu ar kitu psichika veikianciu medziagu", "Atsisake buti patikrintas", "Neblaivus"), "Blaivumas"] <- "Neblaivus"
data$Blaivumas <- factor(data$Blaivumas)
table(data$Blaivumas)
```

#Tvarkom Meteo salygų stulp.
```{r}
data[data[, "Meteorologines_salygos"] == "Lijundra", "Meteorologines_salygos"] <- "Lietus"
data[data[, "Meteorologines_salygos"] == "Puga", "Meteorologines_salygos"] <- "Sniegas, krusa"
data$Meteorologines_salygos <- factor(data$Meteorologines_salygos)
table(data$Meteorologines_salygos)
```


Kai kurie stulpeliai turi NA reikšmių, reikia jas pašalinti.
```{r, tidy = T}
salinamieji <- c("Lytis", "Blaivumas")
ndata <- data[complete.cases(data[salinamieji]),]
sapply(lapply(ndata, is.na), sum)
```

Pašalinome NA reikšmes (stulpeliuose, kuriuose NA > 5000, NA palikome, kad neprarastume didžiosios dalies duomenų).

5 didžiausius Lietuvos miestus lyginsime pagal įvykius 1000-iui gyventojų.

**Sukuriame rodiklį 1000 gyventojų.**
```{r}
tukst <- gyventojai[,3]/1000
gyventojai <- cbind(gyventojai, tukst)
```

#Įvykių sk. 1000-iui gyventojų didžiausiuose miestuose grafikas.

**Skaičiuojame mėnesinį įvykių skaičių.
```{r, tidy = T}
by_month <- group_by(data, format(as.Date(data$Data, format="%Y-%m-%d"),"%Y-%m"), Vieta)
agreguoti <- summarise(by_month, sum(Kaltas), sum(Dalyviu_skaicius), sum(Suzeistu_skaicius), sum(Zuvusiu_skaicius))
colnames(agreguoti) <- list("Data", "Vieta", "Ivykiai", "Dalyviai", "Suzeisti", "Zuve")
```


**Išsaugome didžiųjų miestų įvykių skaičių ir gyventojų laiko eilutes.
```{r}
ivykiusk <- function(i)
  ts(agreguoti[agreguoti$Vieta == i, "Ivykiai"], start=c(2003,1), frequency = 12)

gyvsk <- function(i)
  ts(rep(gyventojai[gyventojai$Vieta == i, "Visi"], each = 12), start = c(2003,1), frequency = 12)

ivykiai <- sapply(miestai, ivykiusk)
names(ivykiai)<-sprintf(miestai)
gyven <- sapply(miestai, gyvsk)
names(gyven)<-sprintf(miestai)

tukst <- function(i)
  ivykiai[,i] * 1000 / gyven[,i]

tukstgyv <- ts(sapply(miestai, tukst), start = c(2003,1), frequency = 12)
names(tukstgyv)<-sprintf(miestai)

```

**Brėžiame grafiką.**
```{r}
plot(0, type = "n", xlim = c(2003,2015), ylim = c(0,0.3), yaxs="i", xaxs="i", main = "Įvykių skaičius 1000-iui gyventojų", ylab = "Įvykių sk. 1000 gyv.", xlab = "Laikas", axes=F)
par(xaxp=c(2003, 2015, 12), yaxp=c(0, 0.3, 6))
axis(1)
axis(2)
for(i in 1:5)
  lines(tukstgyv[,i], col = i, lwd = 1)
legend("topright", col = c(1:5), lty = 1, lwd = 1, legend = c("Vilnius", "Kaunas", "Klaipėda", "Šiauliai", "Panevėžys"), pt.cex = 1, cex = 0.45, text.width = 1)
```

[Reikalingi komentarai]


CHIKVADRATAI IR BLOKUOTA ANOVA
=================================================================

**Pagalbiniai stulpeliai**
```{r}
neblaivus <- ndata$Blaivumas == "Neblaivus"
neblaivus <- neblaivus * 1
diena <- ndata$Paros_metas == "Diena"
diena <- diena * 1
moteris <- ndata$Lytis == "Moteris"
moteris <- moteris * 1
asfaltas <- ndata$Dangos_rusis == "Asfaltbetonis, cementbetonis"
asfaltas <- asfaltas * 1
zvyras <- ndata$Dangos_rusis == "zvyrkelis"
zvyras <- zvyras * 1
slapia <- ndata$Dangos_bukle == "slapia"
slapia <- slapia * 1
giedra <- ndata$Meteorologines_salygos == "Giedra"
giedra <- giedra * 1

ndata <- cbind(ndata, neblaivus, diena, moteris, asfaltas, zvyras, slapia, giedra)
```

**Met-men**
```{r}
by_yearmon <- group_by(ndata, format(as.Date(ndata$Data, format="%Y-%m-%d"), "%Y-%m"), Vieta)
metmen <- summarise(by_yearmon, sum(Kaltas), sum(neblaivus), sum(diena)/sum(Kaltas), sum(moteris)/sum(Kaltas), sum(asfaltas)/sum(Kaltas), sum(zvyras)/sum(Kaltas), sum(slapia)/sum(Kaltas), sum(giedra)/sum(Kaltas))
colnames(metmen) <- list("Data", "Vieta", "Ivykiai", "Neblaivus", "Diena", "Moteris", "Asfaltas", "Zvyras", "Slapia_danga", "Giedra")

mot <- function(i) 
  ts(metmen[metmen[, "Vieta"] == i, "Moteris"], start = c(2003,1), frequency = 12)
moter <- sapply(miestai, mot)

slap <- function(i) 
  ts(metmen[metmen[, "Vieta"] == i, "Slapia_danga"], start = c(2003,1), frequency = 12)
sla <- sapply(miestai, slap)

gied <- function(i) 
  ts(metmen[metmen[, "Vieta"] == i, "Giedra"], start = c(2003,1), frequency = 12)
gie <- sapply(miestai, gied)

plot(0, type = "n", xlim = c(2003,2015), ylim = c(0,0.7), yaxs="i", xaxs="i", main = "Įvykių sk., kai negiedras dangus", ylab = "Įvykių sk.", xlab = "Laikas", axes=F)
par(xaxp=c(2003, 2015, 12), yaxp=c(0, 0.7, 14))
axis(1)
axis(2)
for(i in 1:5)
  lines(ts((moter[,i]), start = c(2003,1), frequency = 12), col = i, lwd = 1)
legend("topleft", col = c(1:5), lty = 1, lwd = 1, legend = c("Vilnius", "Kaunas", "Klaipėda", "Šiauliai", "Panevėžys"), pt.cex = 1, cex = 0.45, text.width = 1)


```

**Met**
```{r}
by_year <- group_by(ndata, format(as.Date(ndata$Data, format="%Y-%m-%d"), "%Y"), Vieta)
met <- summarise(by_year, sum(Kaltas), sum(neblaivus)/sum(Kaltas), sum(diena)/sum(Kaltas), sum(moteris)/sum(Kaltas), sum(asfaltas)/sum(Kaltas), sum(zvyras)/sum(Kaltas), sum(slapia)/sum(Kaltas), sum(giedra)/sum(Kaltas))
colnames(met) <- list("Data", "Vieta", "Ivykiai", "Neblaivus", "Diena", "Moteris", "Asfaltas", "Zvyras", "Slapia_danga", "Giedra")

mot <- function(i) 
  ts(met[met[, "Vieta"] == i, "Moteris"], start = c(2003,1), frequency = 1)
moter <- sapply(miestai, mot)

nebl <- function(i) 
  ts(met[met[, "Vieta"] == i, "Neblaivus"], start = c(2003,1), frequency = 1)
neb <- sapply(miestai, nebl)

plot(0, type = "n", xlim = c(2003,2015), ylim = c(0,0.3), yaxs="i", xaxs="i", main = "Įvykių sk. dėl neblaiviu", ylab = "Įvykių sk.", xlab = "Laikas", axes=F)
par(xaxp=c(2003, 2015, 12), yaxp=c(0, 0.3, 6))
axis(1)
axis(2)
for(i in 1:5)
  lines(ts(neb[,i], start = c(2003,1), frequency = 1), col = i, lwd = 1)
legend("topleft", col = c(1:5), lty = 1, lwd = 1, legend = c("Vilnius", "Kaunas", "Klaipėda", "Šiauliai", "Panevėžys"), pt.cex = 1, cex = 0.45, text.width = 1)
```

```{r}

lenteles <- function(i)
matrix(c(as.matrix(met[met$Vieta == "Vilniaus m. sav.", i]), as.matrix(met[met$Vieta == "Kauno m. sav.", i]), as.matrix(met[met$Vieta == "Klaipedos m. sav.", i]), as.matrix(met[met$Vieta == "Siauliu m. sav.", i]), as.matrix(met[met$Vieta == "Panevezio m. sav.", i])), byrow = T)

kintamieji <- c("Neblaivus", "Diena", "Moteris", "Slapia_danga", "Giedra")
lentelex <- as.matrix(sapply(kintamieji, lenteles))
colnames(lentelex) <- kintamieji

metai <- as.factor(rep(rep(2003:2015), 5))
miestas <- as.factor(rep(miestai, each = 13))
uzkniso <- function(i){
  lenta <- data.frame(metai, miestas, lentelex[,i])
  mod <- aov(lentelex[,i] ~ miestas)
  anova(mod)
}
lapply(1:5, uzkniso)
```


=====================================================================


#Tikrinam įvykių priklausomybę nuo amžiaus
```{r, eval=F, echo=F}
stazas <- cut(data[,24], breaks = c(0, 10, 20, 30, 40, 50, 60))
table(stazas)
```


#Forecastinam autoįvykius
```{r, eval=F, echo=F}
b <- ts(agreguoti[agreguoti[,3] == "Vilniaus m. sav.", 4], start=c(2009,1), frequency = 12)
plot(b)
```

```{r, eval=F, echo=F}
z <- auto.arima(b)
plot(forecast(z, h = 12))
#salinam sezona
liek <- ts(z$residuals,start=c(2009,1), frequency = 12)
stl <- stl(z$residuals, s.window="periodic")
ser <- liek - stl$time.series[,"seasonal"]
plot(ser)
```




\newpage

#Literatūra

* https://www.epolicija.lt/atviri-duomenys
* http://osp.stat.gov.lt
* http://www.lakd.lt
* http://www.lkpt.lt