---
title: "Task 7"
author: "Linas Šyvis"
output: html_document
---

#1.

#Sąlyga:
The function tsdisplay(data, plot.type="scatter") is useful for showing a time plot, ACF plot and lagged scatterplot on the same graph. Use it to produce plots of the following time series:
bricksq, hsales, ibmclose
Can you spot the effects of seasonality, cyclicity and trend?

Programos kodas
===========================

Visų pirma, įsirašome paketą {fpp}. Jame esančius duomenis naudosime užduotyje.
```{r, message = FALSE, warning = FALSE}
library(fpp)
```

Išbrėžiame bricksq duomenų grafikus:
```{r}
tsdisplay(bricksq, plot.type="scatter")
```
  
Iš pirmojo grafiko galime pastebėti sezoniškumo požymius - maži kalniukai (kasmetiniai), taip pat matosi cikliškumas - staigūs kritimai ir ilgi kilimai. Galima teigti, kad šio grafiko bendras trendas yra kylantis.

Išbrėžiame hsales duomenų grafikus:
```{r}
tsdisplay(hsales, plot.type="scatter")
```
  
Iš pirmojo grafiko galime teigti, kad trendo nėra, nes visi pasikeitimai vyksta viename lygyje, tačiau aiškiai matomas sezoniškumas - kasmetiniai kilimai ir nuosmukiai. Taip pat galime pastebėti cikliškumo pėdsakus (1975-1982, 1982-1992).

Išbrėžiame ibmclose duomenų grafikus:
```{r}
tsdisplay(ibmclose, plot.type="scatter")
```
  
Iš pirmojo grafiko galime teigti, kad sezoniškumo duomenyse nėra, aiškaus trendo irgi. Galimi ciklai - 0-50, 50-270, 270-400.