---
title: "Task 14"
author: "Linas Šyvis"
output: html_document
---

Visų pirma, įsirašome paketą {fpp}. Jame esančius duomenis naudosime užduotyse.
```{r, message=FALSE, warning=FALSE}
library(fpp)
```

#1. 

**Sąlyga:**

For the wmurders data:

(a) if necessary, find a suitable Box-Cox transformation for the data;

(b) fit a suitable ARIMA model to the transformed data using auto.arima();

(c) try some other plausible models by experimenting with the orders chosen;

(d) choose what you think is the best model and check the residual diagnostics;

(e) produce forecasts of your fitted model. Do the forecasts look reasonable?

(f) compare the results with what you would obtain using ets() (with no transformation).

Programos kodas
===========================

Išbrėžkime duomenų grafiką:
```{r}
plot(wmurders)
```

Matome, kad duomenyse nėra sezoniškumo, nesimato aiškesnių ciklų ar trendo.

**(a) if necessary, find a suitable Box-Cox transformation for the data.**

Šiuo atveju Box-Cox transformacija nėra naudinga dėl duomenyse esančių didelių šuolių, todėl duomenyse nėra prasmės subalansuoti svyravimus.

**(b) fit a suitable ARIMA model to the transformed data using auto.arima().**

```{r}
auto.arima(wmurders)
```

Gauname, kad, pagal Auto Arima, geriausias modelis būtų ARIMA(1,2,1).

**(c) try some other plausible models by experimenting with the orders chosen.**

Norėdami surasti kitus tikėtinus modelius, padarykime duomenis stacionariais. Diferencijuokime:

```{r}
n <- ndiffs(wmurders)
data <- diff(wmurders, diff = n)
plot(data)
```

Duomenys tapo panašūs į stacionarius. Patikrinkime, ar tikrai jie yra stacionarūs su KPSS testu, kur nulinė hipotezė, kad duomenys yra stacionarūs ir alternatyva, kad nėra.

```{r, warning=F}
kpss.test(data)
```
p-value > 0.05, H0 atmetam, remiantis KPSS testu, duomenys yra stacionarūs.

Dabar galime sudaryti naujus modelius (naudosimės ACF ir PACF pagalba).
```{r, echo=F}
par(mfrow=c(1,2))
```

```{r}
Acf(data)
Pacf(data)
```

Iš ACF ir PACF grafikų matome, kad tikėtini modeliai gali būti ARIMA(5,2,0) ir ARIMA(0,2,3) (pagal "Forecasting - Principles and Practice" [Hyndman 2014], 76 psl.).

**(d) choose what you think is the best model and check the residual diagnostics.**

```{r, echo=F}
par(mfrow=c(1,1))
```

Iš turimų 3 modelių išsirinkime geriausią:

```{r}
fit1 <- auto.arima(wmurders)
Acf(fit1$res)
```

```{r}
fit2 <- arima(wmurders, order = c(5,2,0))
Acf(fit2$res)
```

```{r}
fit3 <- arima(wmurders, order = c(0,2,3))
Acf(fit3$res)
```

Iš ACF grafikų matome, kad tikėtinai visų trijų modelių liekanos yra baltasis triukšmas. Patikrinkime spėjimą.

Atliksime Ljung-Box testą, su H0 hipoteze, kad duomenų liekanos yra baltasis triukšmas ir alternatyva, kad nėra.
```{r}
Box.test(fit1$res, type="Lj")
Box.test(fit2$res, type="Lj")
Box.test(fit3$res, type="Lj")
```
p-value > 0.05 visur, priimame H0, vadinasi galime teigti, kad visų trijų modelių liekanos yra baltasis triukšmas.

Palyginkime modelių tikslumą:

```{r}
accuracy(fit1)
accuracy(fit2)
accuracy(fit3)
```

Labai aiškių skirtumų nepastebime, tačiau įvertinus modelių tikslumą antrajį modelį (ARIMA(5,2,0)) galime laikyti tiksliausiu.

**(e) produce forecasts of your fitted model. Do the forecasts look reasonable?**

```{r}
plot(forecast(fit2))
```

Prognozė atrodo logiška, tačiau, manau, kad ji per daug paveikta prieš tai esančio staigaus kritimo, todėl ją būtų galima pagerinti, padarant prognozės kritimą netokį statų.

**(f) compare the results with what you would obtain using ets() (with no transformation).**

Sukuriame modelį su ETS.
```{r}
fit4 <- ets(wmurders)
Acf(fit4$res)
Box.test(fit4$res, type="Lj")
```

Matome, kad modelio liekanos yra baltasis triukšmas (p-value > 0.05).

Palyginkime modelius (pagal sąlygą):
```{r}
accuracy(fit2)
accuracy(fit4)
```

Gauname, kad tikslesnis yra antrasis (ARIMA(5,2,0)) modelis.

* Išvada: galime teigti, kad yra nemažai tinkamų modelių prognozuoti duomenims wmurders, tačiau, remdamiesi šiuo darbu, išsirinkome ARIMA(5,2,0) kaip geriausią modelį.


#2. 

**Sąlyga:**

For the usgdp data:

(a) if necessary, find a suitable Box-Cox transformation for the data;

(b) fit a suitable ARIMA model to the transformed data using auto.arima();

(c) try some other plausible models by experimenting with the orders chosen;

(d) choose what you think is the best model and check the residual diagnostics;

(e) produce forecasts of your fitted model. Do the forecasts look reasonable?

(f) compare the results with what you would obtain using ets() (with no transformation).

Programos kodas
===========================

Išbrėžkime duomenų grafiką:
```{r}
plot(usgdp)
```

Iš duomenų grafiko aiškiai matome kylimo trendą ir nežymius svyravimus, galime pabandyti pritaikyti Box-Cox transformaciją.

**(a) if necessary, find a suitable Box-Cox transformation for the data.**

```{r}
lambda21 <- BoxCox.lambda(usgdp)
plot(BoxCox(usgdp, lambda = lambda21))
```

Matome, kad Box-Cox duomenis transformacija duomenis tik ištiesino, tačiau mūsų darbe tai nėra reikalinga, nes niekur nenaudosime tiesinio trendo.

**(b) fit a suitable ARIMA model to the transformed data using auto.arima().**

```{r}
auto.arima(usgdp)
```

Gauname, kad, pagal auto.arima, geriausias modelis būtų ARIMA(1,2,1).

**(c) try some other plausible models by experimenting with the orders chosen.**

Norėdami surasti kitus tikėtinus modelius, padarykime duomenis stacionariais. Diferencijuokime:

```{r}
n2 <- ndiffs(usgdp)
data2 <- diff(usgdp, diff = n2)
plot(data2)
```

Duomenys tapo panašūs į stacionarius. Patikrinkime, ar tikrai jie yra stacionarūs su KPSS testu, kur nulinė hipotezė, kad duomenys yra stacionarūs ir alternatyva, kad nėra.

```{r, warning=F}
kpss.test(data2)
```
p-value > 0.05, H0 atmetam, remiantis KPSS testu, duomenys yra stacionarūs.

Dabar galime sudaryti naujus modelius (naudosimės ACF ir PACF pagalba).
```{r, echo=F}
par(mfrow=c(1,2))
```

```{r}
Acf(data2)
Pacf(data2)
```

Iš ACF ir PACF grafikų matome, kad tikėtini modeliai gali būti ARIMA(0,2,12) ir ARIMA(15,2,0) (pagal "Forecasting - Principles and Practice" [Hyndman 2014], 76 psl.).

**(d) choose what you think is the best model and check the residual diagnostics.**

```{r, echo=F}
par(mfrow=c(1,1))
```

Iš turimų 3 modelių išsirinkime geriausią:

```{r}
fit21 <- auto.arima(usgdp)
Acf(fit21$res)
```

```{r}
fit22 <- arima(usgdp, order = c(0,2,12))
Acf(fit22$res)
```

```{r}
fit23 <- arima(usgdp, order = c(15,2,0))
Acf(fit23$res)
```

Iš ACF grafikų matome, kad tikėtinai visų trijų modelių liekanos yra baltasis triukšmas. Patikrinkime spėjimą.

Atliksime Ljung-Box testą, su H0 hipoteze, kad duomenų liekanos yra baltasis triukšmas ir alternatyva, kad nėra.
```{r}
Box.test(fit21$res, type="Lj")
Box.test(fit22$res, type="Lj")
Box.test(fit23$res, type="Lj")
```
p-value > 0.05 visur, priimame H0, vadinasi galime teigti, kad visų trijų modelių liekanos yra baltasis triukšmas.

Palyginkime modelių tikslumą:

```{r}
accuracy(fit21)
accuracy(fit22)
accuracy(fit23)
```

Labai aiškių skirtumų nepastebime, tačiau įvertinus modelių tikslumą modelį fit23 (ARIMA(15,2,0)) galime laikyti tiksliausiu.

**(e) produce forecasts of your fitted model. Do the forecasts look reasonable?**

```{r}
plot(forecast(fit23, h = 50))
```

Prognozė atrodo logiška.

**(f) compare the results with what you would obtain using ets() (with no transformation).**

Sukuriame modelį su ETS.
```{r}
fit24 <- ets(usgdp)
Acf(fit24$res)
Box.test(fit24$res, type="Lj")
```

Matome, kad modelio liekanos yra baltasis triukšmas (p-value > 0.05).

Palyginkime modelius (pagal sąlygą):
```{r}
accuracy(fit23)
accuracy(fit24)
```

Gauname, kad tikslesnis yra ARIMA(15,2,0) modelis.

* Išvada: remdamiesi šiuo darbu, išsirinkome ARIMA(15,2,0) kaip geriausią modelį.


#3. 

**Sąlyga:**

For the mcopper data:

(a) if necessary, find a suitable Box-Cox transformation for the data;

(b) fit a suitable ARIMA model to the transformed data using auto.arima();

(c) try some other plausible models by experimenting with the orders chosen;

(d) choose what you think is the best model and check the residual diagnostics;

(e) produce forecasts of your fitted model. Do the forecasts look reasonable?

(f) compare the results with what you would obtain using ets() (with no transformation).

Programos kodas
===========================

Išbrėžkime duomenų grafiką:
```{r}
plot(mcopper)
```

Iš duomenų grafiko matome kylimo trendą, taip pat pastebime cikliškumą, galime pabandyti pritaikyti Box-Cox transformaciją.

**(a) if necessary, find a suitable Box-Cox transformation for the data.**

```{r}
lambda31 <- BoxCox.lambda(mcopper)
plot(BoxCox(mcopper, lambda = lambda31))
```

Kadangi duomenyse svyravimai nepastovūs (pvz.: nėra tolydaus svyravimų didėjimo), manau, kad Box-Cox transformacija nėra naudinga, nes nesuvienodina svyravimų.

**(b) fit a suitable ARIMA model to the transformed data using auto.arima().**

```{r}
auto.arima(mcopper)
```

Gauname, kad, pagal auto.arima, geriausias modelis būtų ARIMA(0,1,1).

**(c) try some other plausible models by experimenting with the orders chosen.**

Norėdami surasti kitus tikėtinus modelius, padarykime duomenis stacionariais. Diferencijuokime:

```{r}
n3 <- ndiffs(mcopper)
data3 <- diff(mcopper, diff = n3)
plot(data3)
```

Duomenys tapo panašūs į stacionarius. Patikrinkime, ar tikrai jie yra stacionarūs su KPSS testu, kur nulinė hipotezė, kad duomenys yra stacionarūs ir alternatyva, kad nėra.

```{r, warning=F}
kpss.test(data3)
```
p-value > 0.05, H0 atmetam, remiantis KPSS testu, duomenys yra stacionarūs.

Dabar galime sudaryti naujus modelius (naudosimės ACF ir PACF pagalba).
```{r, echo=F}
par(mfrow=c(1,2))
```

```{r}
Acf(data3)
Pacf(data3)
```

Iš ACF ir PACF grafikų matome, kad tikėtini modeliai gali būti ARIMA(0,1,8) ir ARIMA(14,1,0) (pagal "Forecasting - Principles and Practice" [Hyndman 2014], 76 psl.).

**(d) choose what you think is the best model and check the residual diagnostics.**

```{r, echo=F}
par(mfrow=c(1,1))
```

Iš turimų 3 modelių išsirinkime geriausią:

```{r}
fit31 <- auto.arima(mcopper)
Acf(fit31$res)
```

```{r}
fit32 <- arima(mcopper, order = c(0,1,8))
Acf(fit32$res)
```

```{r}
fit33 <- arima(mcopper, order = c(14,1,0))
Acf(fit33$res)
```

Iš ACF grafikų matome, kad tikėtinai visų trijų modelių liekanos yra baltasis triukšmas. Patikrinkime spėjimą.

Atliksime Ljung-Box testą, su H0 hipoteze, kad duomenų liekanos yra baltasis triukšmas ir alternatyva, kad nėra.
```{r}
Box.test(fit31$res, type="Lj")
Box.test(fit32$res, type="Lj")
Box.test(fit33$res, type="Lj")
```
p-value > 0.05 visur, priimame H0, vadinasi galime teigti, kad visų trijų modelių liekanos yra baltasis triukšmas.

Palyginkime modelių tikslumą:

```{r}
accuracy(fit31)
accuracy(fit32)
accuracy(fit33)
```

Labai aiškių skirtumų nepastebime, tačiau įvertinus modelių tikslumą modelį fit33 (ARIMA(14,1,0)) galime laikyti tiksliausiu.

**(e) produce forecasts of your fitted model. Do the forecasts look reasonable?**

```{r}
plot(forecast(fit33, h = 50))
```

Prognozė neatrodo logiška, nes nemanau, kad prognozė turėtų būti panaši į konstantą. Galbūt būtų galima pridėti didesnį kritimą dėl to, kad prieš tai buvo staigus kilimas.

**(f) compare the results with what you would obtain using ets() (with no transformation).**

Sukuriame modelį su ETS.
```{r}
fit34 <- ets(mcopper)
Acf(fit34$res)
Box.test(fit34$res, type="Lj")
```

Matome, kad modelio liekanos nėra baltasis triukšmas (p-value < 0.05), reiškia modelis tikrai galėtų būti pagerintas.

Palyginkime modelius (pagal sąlygą):
```{r}
accuracy(fit33)
accuracy(fit34)
```

Gauname, kad tikslesnis yra ARIMA(14,1,0) modelis.

* Išvada: remdamiesi šiuo darbu, išsirinkome ARIMA(14,1,0) kaip geriausią modelį, nors jo prognozė ir galėtų būti pagerinta.
